【裁判字號】    94,家抗,2
【裁判日期】    950216
【裁判案由】    選任遺產管理人
【裁判全文】
臺灣苗栗地方法院民事裁定               94年度家抗字第2號
抗  告  人  財政部國有財產局臺灣中區辦事處
法定代理人  蔡信三
相  對  人  甲○○
                      號
上列抗告人因與相對人間選任遺產管理人事件，對於中華民國94
年8 月18日本院94年度家聲字第29號裁定提起抗告，本院裁定如
下：
    主  文
抗告駁回。
抗告程序費用由抗告人負擔。
    理  由
一、本件相對人於原審法院聲請意旨略以：被繼承人許阿珠與相
    對人共有坐落苗栗縣後龍鎮○○段380-15地號土地（以下簡
    稱系爭土地），被繼承人許阿珠死亡後，查無任何親屬，因
    相對人欲提起分割共有物訴訟，為保障相對人之權益，故聲
    請選任抗告人財政部國有財產局為被繼承人許阿珠之遺產管
    理人等語，並提出土地登記謄本、繼承系統表及相關戶籍謄
    本等件為證。經原審法院審核無誤，並裁定選任抗告人為許
    阿珠之遺產管理人。
二、抗告意旨略以：被繼承人許阿珠於民國34年10月27日死亡，
    許阿珠死亡時，確有民法第1138條第1 項第1 款所定之遺產
    繼承人，即其配偶許賴阿銀及子女許源木、許源裂、許與利
    ，雖渠等於許阿珠死亡後相繼死亡，而未就許阿珠所遺遺產
    辦理繼承登記，然相對人既未舉證證明許阿珠之配偶子女已
    喪失或拋棄繼承，則被繼承人許阿珠之遺產自於許阿珠死亡
    時，即由其配偶及子女繼承，尚無民法第1177條所定繼承開
    始時，繼承人有無不明之情形，至許阿珠之配偶及子女死後
    是否繼承人有無不明，則屬是否得許為許阿珠之配偶及子女
    選定遺產管理人之情形，原審法院未予詳查，即遽以指定抗
    告人為被繼承人許阿珠之遺產管理人，實有未洽，為此提出
    抗告，請求廢棄原裁定等語。
三、按先順序繼承人均拋棄其繼承權時，由次順序之繼承人繼承
    。其次順序繼承人有無不明或第四順序之繼承人均拋棄其繼
    承權者，準用關於無人承認繼承之規定。繼承開始時，繼承
    人之有無不明，無親屬會議或親屬會議未於一個月內選定遺
    產管理人者，利害關係人或檢察官，得聲請法院選任遺產管
    理人。民法第1176條第6 項、第1177條、第1178條第2 項分
    別定有明文。次按民法第1178條所定之期限屆滿，無繼承人
    承認繼承時，其遺產於清償債權，並交付遺贈物後，如有賸
    餘，歸屬國庫，民法第1185條亦著有明文。
四、經查，相對人所陳其與被繼承人許阿珠共有系爭土地，被繼
    承人許阿珠並無任何親屬在世之事實，業據提出繼承系統表
    、相關戶籍謄本等件為證，又被繼承人許阿珠戶內並無長男
    戶籍資料，亦有相對人所提苗栗縣頭份鎮戶政事務所93 年7
    月22日頭鎮戶字第09300023 26 號函及苗栗縣後龍鎮戶政事
    務所94年5 月26日苗後戶字第0940000960號函在卷可按（見
    原審卷第34、35頁），足認相對人上開所陳為真實。雖被繼
    承人許阿珠於34年10月27日死亡時，其配偶許賴阿銀及子女
    許源木、許源裂、許與利等人尚生存，依民法第1138條第1
    項第1 款規定為許阿珠之法定遺產繼承人，當然繼承許阿珠
    所遺財產。惟許賴阿銀已於42年9 月17日死亡，許源木、許
    源裂及許與利又先後於75年11月1 日、87年2 月1 日及58年
    7 月14日死亡，依卷附相關戶籍謄本所載，既查無可為渠等
    繼承人之人，而渠等於死亡前就被繼承人許阿珠所遺系爭土
    地又均未辦理繼承登記，有卷附土地登記謄本可稽，核其情
    形與繼承人均拋棄繼承之情形相類，自應類推適用前開民法
    第1176條第6 項之規定，準用關於無人承認繼承之規定。經
    審酌被繼承人許阿珠所遺留之系爭土地，依民法第1185條規
    定歸屬國庫之遺產，應由管轄被繼承人住所地之地方行政官
    署代表國庫接收管理（司法院院字第2213號解釋意旨參照）
    ，因遺產管理人不移交遺產或因其他必要情形，提起民事訴
    訟，亦應由此項官署代表國庫為之，司法院34年院字第2809
    號亦著有解釋可參。而國有財產法第2 條第1 項規定：「國
    家依據法律規定，或基於權利行使，或由於預算支出，或由
    於接受捐贈所取得之財產，為國有財產。又同法第9 條規定
    ：「財政部承行政院之命，綜理國有財產事務。」「財政部
    設國有財產局，承辦前項事務，其組織以法律定之。」。本
    件被繼承人許阿珠死亡後，無人繼承其所遺系爭土地，依民
    法第1185條之規定，其賸餘遺產歸屬於國庫，利害關係人即
    相對人因分割系爭土地又有為訴訟之必要，依前開司法院之
    解釋及國有財產法之規定，原審法院選任抗告人為許阿珠之
    遺產管理人並無不當。綜上所述，抗告人主張許阿珠死亡時
    ，確有民法第1138條第1 項第1 款所定之遺產繼承人，與民
    法第1177條所定繼承開始時，繼承人有無不明之情形有間，
    原審法院未予詳查，即遽以指定抗告人為被繼承人許阿珠之
    遺產管理人，實有未洽云云，為無理由，應予駁回。
五、據上論結，本件抗告為無理由，依非訟事件法第46條、第21
    條第2 項、民事訴訟法第495 條之1 第1 項、第449 條、第
    95條、第78條，裁定如主文。
中    華    民    國    95    年    2     月    16    日
                  民事庭  審判長法  官  宋國鎮
                                法  官  曾明玉
                                法  官  王萬金
正本係照原本作成。如不服本裁定，僅得於收受本裁定正本送達
後10日內，以適用法規顯有錯誤為理由，向本院提出再抗告狀，
（須附繕本一份及繳納再抗告裁判費新台幣1,000 元），經本院
許可後紿可再抗告。
                                書記官  林碧鳳
中    華    民    國    95    年    2     月    20    日


司法院資訊處製作；財團法人民間司法改革基金會備份。
